【裁判字號】    98,交聲,713
【裁判日期】    980703
【裁判案由】    聲明異議
【裁判全文】
臺灣臺南地方法院交通事件裁定         98年度交聲字第713號
                                     98年度交聲字第714號
移送機關    交通部公路總局嘉義區監理所麻豆監理站
異議人即
受處分人    甲○○
上列異議人即受處分人因違反道路交通管理處罰條例案件，對於
交通部公路總局嘉義區監理所麻豆監理站民國98年6月5日所為之
裁決處分【處分案號：麻監裁罰字第裁75-BB0000000號（即本
院98年度交聲字第713號）、麻監裁罰字第裁75-NJ0000000號
（即本院98年度交聲字第714號）聲明異議，本院裁定如下：
    主    文
原處分撤銷。
甲○○不罰。
    理    由
一、原處分意旨略以：異議人即受處分人甲○○（下稱異議人）
    所有之車牌號碼2092-JH號自用一般小客車，於民國97年8
    月15日0時57分、97年8月30日10時35分許，經人駕駛行經
    高雄市○○路與南屏路口、高雄縣大寮鄉○○路高屏大
    橋下橋處（高屏大橋往高雄方向）時，因不遵守道路交通
    標線之指示，經高雄市政府警察局交通大隊警員逕行製單舉
    發、行車速限70公里，經測時速104公里，超速34公里，
    行車速度超過規定之最高時速20公里以上40公里以下，經雷
    達測速照相後經高雄縣政府警察局交通警察隊員警逕行製單
    舉發。嗣經移送機關即交通部公路總局嘉義區監理所麻豆監
    理站（下稱原處分機關）以其違規事證明確，分別依照道路
    交通管理處罰條例第60條第2項第3款、第40條、第63條
    第1項第1款，暨違反道路交通管理事件統一裁罰基準表之規
    定，裁處異議人罰鍰新臺幣（下同）1,800元、2,400元
    及記違規點數1點等語。
二、本件異議意旨略以：
  (一)異議人所有車牌號碼2092-JH號中華三菱小客車已於94年6月
    29日因事故撞毀，並以5,000元賣給黃世豐作為報廢車，約
    定由黃世豐向監理單位辦理車輛報廢，惟其遲未向監理單位
    辦理車輛報廢，異議人已於95年2月27日向麻豆監理站辦理
    報廢，並取得汽車車輛異動登記書，只是當初車牌由黃世豐
    拿走，以致無法辦理車牌繳回。
  (二)另該車牌號碼2092-JH號中華三菱小客車是白色，違規車輛
    並非此款車型，顯係其他車輛盜掛異議人所有之上開車牌違
    規駕駛，不應將違規情事由異議人承受，因而為此聲明異議
    ，請求撤銷原處分等語。
三、按汽車駕駛人，駕駛汽車有不遵守道路交通標誌、標線、號
    誌之指示之情形，而本章各條無處罰之規定者，處900元以
    上1,800元以下罰鍰；又汽車駕駛人，行車速度超過規定之
    最高時速者，除有道路交通管理處罰條例第43條第1項第2款
    情形外，處1, 200元以上2,400元以下罰鍰，並記違規點數1
    點，道路交通管理處罰條例第60條第2項第3款、第40條、第
    63 條第1項第1款分別定有明文。次按道路交通管理處罰條
    例第7條之2、同條例第85條第1項及違反道路交通管理事件
    統一裁罰基準及處理細則第36條之規定，如係逕行舉發之情
    形，應按已查明之資料，由舉發機關送達被通知人即汽車所
    有人，再由汽車所有人依通知單之應到案日期前到案，並告
    知違規駕駛人之姓名等資料，處罰機關應另行通知違規駕駛
    人到案依法處理，逾應到案日期，處罰機關始得依上揭規定
    處罰該汽車所有人。換言之，對於違反道路交通管理處罰條
    例行為之處罰，原則上應處罰汽車駕駛人，而例外如有應可
    歸責於車輛所有人之情形下，始得處罰車輛所有人。然上開
    所指之「汽車所有人」，並非專指車籍資料上所登記之車主
    ，而係指該車輛於違規當時之真正所有權人，蓋車籍資料僅
    係監理機關對於車輛管理之行政登記事項，車籍資料上之車
    主名稱登記，雖可據以作為該車所有人之判斷依據，然該車
    籍資料所登記之車主，並非當然即為民法上之真正所有權人
    ，實際上仍應依照民法上動產所有權歸屬之相關規定加以判
    斷，而非絕對以車籍資料上登記之車主，為認定車輛所有權
    人之唯一標準。
四、經查：
  (一)異議人所有之車牌號碼2092-JH號自用一般小客車牌照，於
    97年8月15日0時57分、97年8月30日10時35分許，經人將
    該牌照改懸掛在其他自小客車上駕駛，分別行經高雄市○
    ○路與南屏路口、高雄縣大寮鄉○○路高屏大橋下橋處（
    高屏大橋往高雄方向）時，因不遵守道路交通標線之指示
    ，經高雄市政府警察局交通大隊警員逕行製單舉發、行車
    速限70公里，經測時速104公里，超速34公里，行車速度超
    過規定之最高時速20公里以上40公里以下，經雷達測速照相
    後經高雄縣政府警察局交通警察隊員警逕行製單舉發。嗣經
    原處分機關依法裁處如前所述裁罰等情，有高雄市政府警
    察局97年9月11日高市警交相字第BB0000000號舉發違反道路
    交通管理事件通知單、原處分機關98年6月5日麻監裁罰字第
    裁75-BB0000000號裁決書書各1紙及舉發照片2紙、高雄縣
    政府警察局97年9月24日高縣警交字第NJ0000000號舉發違反
    道路交通管理事件通知單、原處分機關98年6月5日麻監裁罰
    字第裁75-NJ0000000號裁決書各1紙及違規採證照片1幀附卷
    可稽。
  (二)然觀諸上開3紙違規採證照片，該照片上違規車輛之廠牌為
    「寶馬（BMW）」，車身顏色為「黑色」，然異議人所有並
    登記為車牌號碼2092-JH號之自用小客車之廠牌為「中華」
    ，車身顏色為「白色」，此有汽車車籍查詢一紙在卷足憑。
    綜此，本件違規之自小客車與異議人所有並登記為車牌號碼
    2092-JH號中華自小客車，其車輛之廠牌、顏色明顯不相符
    合，自難僅依本件違規車輛所懸掛牌照為異議人所有之車牌
    號碼2092-JH號自用一般小客車牌照，即遽認異議人為本件
    違規車輛之駕駛人。
  (三)又關於車輛買賣交易，一般民眾仍習慣採行收取車款後隨即
    交付車輛之交易模式，少有簽約行為，俟日後發現受讓人未
    依其約定辦妥過戶登記時，又因缺乏詳細之受讓人資料，致
    使該車衍生之牌照稅、燃料費及違規罰鍰等款項仍然歸責於
    舊車主，對於上述情形，公路監理機關長久以來大都以較簡
    便之登報催告或檢附存證信函等方式辦理拒不過戶註銷，且
    衡諸常情，車輛駕駛人為避免造成自己使用車輛之不便利，
    若果非該車輛確已處分而未能完成過戶行政手續，實不可能
    將自己使用中之車輛註銷，徒增使用之困擾。而本件異議人
    主張其所有之車牌號碼2092-JH號自小客車已於95年2月27日
    檢具登報催辦過戶之資料辦理拒不過戶註銷登記乙節，有其
    提出之讓渡證書影本、登報催告過戶啟事影本及汽車車輛異
    動登記書影本各1紙在卷可參，並經本院依職權調取本院97
    年度交聲字第914號卷宗審認後，核與該卷所附之交通部公
    路總局嘉義區監理所麻豆監理站97年11月4日嘉監麻字第097
    100210 9號函檢附之汽車車籍查詢資料及車牌號碼2092-JH
    號自小客車異動登記書（拒不過戶註銷）相符，可信異議人
    辯稱其已於95年2月27日辦理上開牌照之拒不過戶註銷登記
    一節為真實。
  (四)又異議人於本院97年度交聲字第914號聲明異議案件98年2月
    11日調查時稱：「我的車牌號碼2092-JH三菱自小客車撞壞
    ，之後我以5,0 00元之金額賣給黃世豐的父親黃偉和，但是
    在讓渡證書上簽的是黃世豐的名字，黃偉和沒有給我5,000
    元，就將我的車子連同車牌牽走了，我之前有聯絡到黃偉和
    ，他是保養廠老闆，他說已經將我的自小客車轉售給他人」
    等語（見該卷第55頁）；另證人黃偉和於98年2月18日該案
    訊問時亦到庭證稱：「（這張讓渡書是否你與異議人簽立的
    ？）是的。」、「（你有在94年6月29日向甲○○以5,000元
    買一輛三菱之轎車？）有，是以權利車之車價購買該車，因
    為有欠台新銀行貸款未清…，車號應該是2092-JH，當時該
    車車頭有毀損，但是還是可以開。」、「（為何買主是簽黃
    世豐？）因為我姓黃，我經營修車廠叫『世豐汽車烤漆廠』
    ，客戶都會叫我『世豐』，有的看到我的名片叫我本名，『
    世豐』是我的綽號，所以我在讓渡書上才會寫黃世豐，實際
    上是我介紹買主跟異議人買該車，是異議人叫我處理，所以
    我跟異議人簽立該讓渡書。」、「（後來異議人的這輛2092
    -JH〈含車牌〉你賣給何人？）我在向甲○○買該車後，就
    當場賣給專門在協尋找車之人，叫做曾錦宏，但是契約書已
    經找不到，我有找曾錦宏，希望他提供事後買主的資料，但
    是他說他也不知道再賣幾手出去。」等語在卷（見該卷第59
    頁）。
  (五)經參酌異議人與證人黃偉和前開所述之情節大致相符，並有
    讓渡證書1紙在卷可稽，足見異議人確於94年6月29日將其所
    有車牌號碼2092-JH號自小客車連同牌照售與他人，並於95
    年2月27日辦理上開牌照之拒不過戶註銷登記，甚為明確。
    從而，異議人既已於本件違規時間97年8月15日、97年8
    月30日前，即將其所有車牌號碼2092-JH號自小客車連同牌
    照出售並交付於第三人，該車連同汽車牌照又未置於異議人
    支配管領之下，異議人自非車牌號碼2092-JH號自用小客車
    真正所有權人，且又無其他積極證據足資證明異議人有駕駛
    懸掛車牌號碼2092-JH號牌照之自小客車，於前揭時、地
    不遵守標線指示行駛、違規超速，難認異議人為本件違規
    事件中該車輛之所有人及實際駕駛人。
五、綜上所述，本件依調查所得之證據，尚不足以證明本件違規
    行為時，異議人為上開違規自小客車之所有人，或係實際駕
    駛人，則移送機關未予詳查，仍以原處分對異議人予以裁罰
    ，於法即有未合，自應由本院裁定將原處分撤銷，另為異議
    人不罰之諭知，以資適法。
六、據上論斷，應依道路交通管理處罰條例第87條第2項，道路
    交通案件處理辦法第20條前段，裁定如主文。
中    華    民    國    98    年    7     月    3     日
                      交通法庭  法  官  張家瑛
以上正本證明與原本無異。
如不服本裁定，應於收受送達後5日內向本院提出抗告狀。（應
附繕本）
                                書記官  李淑惠
中    華    民    國    98    年    7     月    6     日


司法院資訊處製作；財團法人民間司法改革基金會備份。
